【裁判字號】    95,裁,593
【裁判日期】    950323
【裁判案由】    商標評定
【裁判全文】
最  高  行  政  法  院  裁  定
                                     95年度裁字第00593號
上  訴  人  多偉企業股份有限公司
代  表  人  丙○○
送達代收人  甲○○
訴訟代理人  龍躍天律師
被 上訴 人  經濟部智慧財產局
代  表  人  蔡練生 (局長)
參  加  人  新加坡商‧秋月源電子集團有限公司
代  表  人  乙○○
訴訟代理人  楊祺雄律師
            劉法正律師
上列當事人間因商標評定事件，上訴人對於中華民國93年9月3日
臺北高等行政法院92年度訴字第2505號判決，提起上訴，本院裁
定如下：
    主  文
上訴駁回。
上訴審訴訟費用由上訴人負擔。
    理  由
一、按對於高等行政法院判決之上訴，非以其違背法令為理由，
    不得為之，行政訴訟法第242條定有明文。依同法第243條第
    1項規定，判決不適用法規或適用不當者，為違背法令；依
    同法第243條第2項規定，判決有該條項所列各款情形之一者
    ，為當然違背法令。又提起上訴，應以上訴狀表明上訴理由
    並應添具關於上訴理由之必要證據，復為同法第244條第1項
    第4款及第2項所明定。是當事人提起上訴，如以原審判決有
    不適用法規或適用不當為理由時，其上訴狀應有具體之指摘
    ，並揭示該法規之條項或其內容；如以原審判決有行政訴訟
    法第243條第2項所列各款情形為理由時，其上訴狀應揭示合
    於該條款之事實。上訴狀或理由書如未依上述方法表明，或
    其所表明者顯與上開法條規定之違背法令情形不相合時，即
    難認為已合法表明上訴理由，其上訴自非合法。
二、原判決駁回上訴人之訴，其理由略謂本件上訴人於民國（下
    同）八十九年九月八日以「AKIRA」商標，指定使用於商標
    法施行細則第四十九條所定商品及服務分類表第九類之影音
    光碟機、錄放影機、電視機、音響、收音機．．．等商品，
    向被上訴人申請註冊，經被上訴人核准列為註冊第九七０二
    一三號商標（下稱系爭商標）。嗣參加人新加坡商．秋月源
    電子集團有限公司以系爭商標有註冊時商標法第三十七條第
    七款及第十四款規定之情事，對之申請評定，案經被上訴人
    審查，於九十一年十二月六日以中台評字第九一０三七八號
    商標評定書為系爭商標之註冊應為無效之處分。上訴人不服
    ，遂循序提起行政訴訟。經查：(一)參加人係屬新加坡商‧TT
    國際集團有限公司旗下之公司，成立於一九九五年，日商‧
    秋月源電子集團日本有限公司乃據以評定「AKIRA」商標之
    所有人，並授權參加人享有該商標之全球獨家製造、經營、
    行銷權利，因而參加人於一九九五年起即以該「AKIRA」商
    標表彰使用於所產銷之收音機、電視機等家電娛樂用品上，
    此有參加人於原處分卷所提公司集團簡介可按。此外，該商
    標除已在南非、高棉、韓國、新加坡、日本等世界多國及歐
    盟國家獲准註冊，其所表彰之收音機、電視機等家電娛樂商
    品亦經由參加人印製商品型錄宣傳行銷，其銷售範圍遍及於
    東南亞、中東、非洲、澳洲及中國大陸等地區，已廣泛行銷
    於新加坡、日本等世界多國市場迄今，此有參加人於原處分
    卷所提附件七型錄可佐，而其銷售金額於二○○一至二○○
    二年度約達新台幣十五億元，亦有發票影本附於原處分卷可
    稽，則依參加人於評定階段所檢送之公司集團簡介、多國商
    標註冊證、行銷發票及商品型錄等證據資料可知，據以評定
    商標於系爭商標申請註冊前已先使用於與系爭商標所指定使
    用商品相同之錄放影機、收音機、音響等家電商品，上訴人
    亦不否認上開事實。另依上訴人檢附之廣告目錄、郵購目錄
    及商品型錄等使用證據資料正本或影本觀之，其上所載使用
    日期係為九十、九十一年間較晚於據以評定商標之行銷使用
    ，則據以評定商標顯係先使用於同一商品或類似商品之商標
    無訛。(二)次查，系爭商標圖樣係由單純之外文「AKIRA」所
    構成，與據以評定商標圖樣之外文「AKIRA」完全相同，又
    外文「AKIRA」並非一般習見之英文單字，應係日文漢字「
    秋」「等」之羅馬拼音，與參加人之公司名稱秋月源相關，
    應係參加人原創性商標。上訴人於據以評定商標大量使用後
    ，始以相同之外文「AKIRA」作為系爭註冊第九七○二一三
    號「AKIRA」商標圖樣申請註冊，實非出於偶然巧合。此外
    ，上訴人對系爭商標是否為其自創所提出之說明為中文「啊
    氣啦」及各字母之說明，應係先由「AKIRA」各字母再扯出
    字母之義意，殊屬荒謬。(三)復查，上訴人為家電產品之同業
    業者，除經營家電產品之製造、買賣業務外，亦兼有代理國
    內外廠商產品之經銷及進出口業務，此為上訴人所不爭，則
    上訴人與參加人既為家電產品之同業業者，且參加人在國外
    有上開大量使用系爭商標之事實，上訴人於系爭商標申請註
    冊前，應有知悉據以評定商標存在。且依上訴人檢附之廣告
    目錄、郵購目錄及商品型錄等使用證據資料正本或影本觀之
    ，其上大多數未見有上訴人名稱之標示，少部分載有上訴人
    名稱者則同時標示有「台灣總代理」或「日本品牌」字樣，
    足認上訴人係因同業關係知悉據以評定商標之存在，且未得
    參加人之同意即以相同之外文作為系爭商標圖樣，指定使用
    於同一或類似之錄放影機、收音機、音響等家電商品搶先申
    請註冊，尤其在系爭商標圖樣與據以評定商標圖樣完全相同
    之情形下，上訴人仍空言系爭商標圖樣為其所自創之品牌，
    實難採信。是以上訴人以「AKIRA」作為商標圖樣申請註冊
    ，衡諸一般經驗法則，應係知悉他人商標存在，而先予註冊
    。則原處分係斟酌上開全部事證而認系爭商標之申請註冊有
    商標法第三十七條第十四款規定之情事，所為系爭商標之註
    冊應為無效之處分，並非單以上訴人與同業為由，為不利上
    訴人之處分，上訴人徒以之為辯，顯不足採。(四)末查，上訴
    人及參加人雖就系爭商標之申請註冊是否有註冊時商標法第
    三十七條第七款規定之適用有所爭執，然本件原處分之依據
    為前揭商標法第三十七條第十四款規定，被上訴人原處分僅
    論述系爭商標有違註冊時商標法第三十七條第十四款規定，
    並未針對同法第三十七條第七款規定予以論處，即得上開系
    爭商標之註冊應為無效之處分，是原審法院應僅就該條款之
    適用問題予以判斷，自無庸就據以評定商標是否著名為判斷
    。況系爭商標已違反第十四款規定，業如前述，上訴人第七
    款規定之證據資料為縱有理由，但亦與原處分及本件判斷之
    結果，並無二致，則兩造對於系爭商標或據以評定商標是否
    著名之攻擊防禦方法，自無庸再予一一審酌。
三、本件上訴意旨略謂：按商標法第三十七條第十四款之立法目
    的在避免剽竊他人創用之商標而搶先註冊，雖然經濟部曾有
    「只要能證明有知悉他人商標存在，進而以相同或近似之商
    標指定於同一或類似之商品者，即應認有該款之適用，而符
    合該款之立法意旨，至於其知悉原因為何實際上並非特別重
    要，此即為該款有其他關係之概括規定之緣由」之見解，然
    本案依關係人所檢附之各項事證，均難以認定其據以評定商
    標於系爭商標申請時已廣為國內相關消費者或事業所普遍知
    悉，進而推論雙方於無任何契約、業務往來、地緣等關係之
    情形下，上訴人即當然知悉據以評定商標之存在，進而抄襲
    、搭便車，因此，被上訴人此部份之主張亦不足採；次按據
    以評定商標是否著（知）名，應以銷售發票、行銷單據、報
    章雜誌或電視等大眾媒體廣告等資料認定之，且「著（知）
    名商標」之判斷是以本國法域為準，即據以評定商標是否著
    名，應以其於我國國內之使用情形認定之，此由原審法院八
    十九年訴字一五一四、二七六二、二二七八、三四一九號、
    九十年訴字第三九六三、二五九七號等判決可資參照。核關
    係人檢附之資料，均無法引證據以評定商標於系爭商標申請
    前於我國境內已臻著名。核被上訴人以上訴人與關係人為同
    業關係為由，認為符合商標法第三十七條第十四款「具有契
    約、地緣、業務往來或其他關係」之構成要件，無異將該法
    條提昇為商標法之帝王條款，並架空同法條第十二款及第三
    十六條之適用。以該條第十二款及十四款相比較：前者之構
    成要件有1.「相同或近似」、2.「同一商品或類似商品」、
    3.「註冊商標」，後者之構成要件與前述1.及2.相同，但後
    者之據爭商標不須以註冊為必要，僅「同業關係」即可構成
    「具契約、地緣、業務往來或其他關係」之要件，十分容易
    ，蓋提起爭議案件之申請人多是因商業競爭利益，始會花費
    時間、金錢，提出異議或評定，於此情形下，異議人／評定
    人自當捨第十二款，而改以構成要件寬鬆之第十四款提出爭
    議案，對被異議人／評定人之權益保護有欠周延。被上訴人
    創設此新見解固為杜絕搶註風氣，然對於系爭商標是否搶著
    而來，至少應由異議人／評定人及被上訴人善盡舉證及調查
    責任，否則，實有違主管機關擬將第十四款規定從寬解釋之
    原意。另關係人未提出足以證明上訴人與其有契約、地緣、
    業務往來或其他關係之具體證據，則不得遽以認定系爭商標
    已違反商標法第三十七條第十四款之見解，有原審法院八十
    九年訴字第九二六號、九十年訴字第五四三八、四四八八、
    二五五號等判決可參。再者，系爭商標經上訴人創設後，即
    大量使用於所指定商品，於相關事業及消費者間已成為一著
    名商標，系爭商標於我國地區廣泛使用，已廣為我國相關事
    業或消費者所普遍認知，而據以評定商標僅於國外地區使用
    ，並未於我國地區使用，我國地區消費大眾對於「AKIRA」
    商標之認知係由上訴人所建立，縱前述資料之日期晚於據以
    評定商標之行銷使用，並不影響此事實，亦不允許因據以評
    定商標而將系爭商標之註冊予以撤銷。另被上訴人謂「前述
    資料有未見原告名稱之標示，少部分載有註冊人名稱者則同
    時標示有『臺灣總代理』或『日本品牌』字樣，足認註冊人
    係因同業關係知悉據以評定商標之存在。」等語，推論顯不
    合邏輯，蓋前述資料是否標示有「原告名稱」、「台灣總代
    理」或「日本品牌」之字樣，與上訴人是否係因同業關係知
    悉據以評定商標之存在，並無直接或間接之因果關係，被上
    訴人因前述資料所標示之字樣，視為上訴人是否知悉據以評
    定商標存在之要件，實令上訴人難以理解，為此請廢棄原判
    決等語。核係上訴人就原審未曾判斷之「據以評定商標是否
    著名」事項為爭議，及以其主觀歧異之見解，就原處分機關
    取捨證據、認定事實及適用法律之職權行使，指摘為不當，
    雖泛言原審判決有違背法令之處，然究竟有何違背法令、不
    適用法規或適用不當之情事，卻未見上訴意旨為具體之指明
    ，依首開規定及說明，其上訴為不合法，應予駁回。
四、依行政訴訟法第249條第1項前段、第104條、民事訴訟法第
    95條、第78條，裁定如主文。
中    華    民    國    95    年    3     月    23    日
                  第三庭審判長法  官  趙  永  康
                              法  官  鄭  淑  貞
                              法  官  侯  東  昇
                              法  官  黃  淑  玲
                              法  官  林  文  舟
以  上  正  本  證  明  與  原  本  無  異
中    華    民    國    95    年    3     月    24    日
                              書記官  彭  秀  玲


司法院資訊處製作；財團法人民間司法改革基金會備份。
